【裁判字號】    90,簡上,16
【裁判日期】    901003
【裁判案由】    調整租金
【裁判全文】
臺灣屏東地方法院民事判決  九十年度簡上字第一六號
    上  訴  人    丙○○
                  乙○○○
    被  上訴人    甲○○
右當事人間請求調整租金事件，上訴人對於中華民國八十九年十一月三日本院潮州簡
易庭八十九年度潮簡字第六九號第一審判決提起上訴，本院判決如左：
    主      文
上訴駁回。
第二審訴訟費用由上訴人負擔。
    事      實
甲、上訴人方面：
一、聲明：求為判決（一）原判決廢棄。（二）上訴人丙○○承租被上訴人所有坐落
    屏東縣潮州鎮○○○段二六五之三三地號土地面積八十七平方公尺土地一筆之租
    金，自民國八十七年十二月十五日起按申報地價年息百分之四調整為每年新台幣
    ︵下同︶五萬七千三百五十元。（三）上訴人乙○○○承租被上訴人所有坐落同
    段二五五之二七地號土地面積七十二平方公尺土地一筆之租金，自民國八十七年
    十二月十五日起按申報地價年息百分之四調整為每年四萬七千四百六十二元。
二、陳述：除與原審判決記載相同者茲予引用外，另稱：
(一)系爭土地往昔之公告地價逐年調高，但自八十六年以後即未再調高，足証地價已
    不如往昔，故被上訴人請求自八十七年八月十五日起調降租金為申報地價年息百
    分之四即屬有據。
(二)我國經濟景氣逐年下降，土地交易價值亦逐年下滑，系爭土地鄰近雖有農民銀行
    、郵局等，但路口原設台灣銀行已他遷，此外商店均未更動，更無增加繁榮，則
    被上訴人任意調高為百分之八即顯過高。
(三)原審就租金究應按系爭土地申報地價年息百分之五或百分之四，亦或被上訴人要
    求之百分之八為衡，均未加詳論，僅稱未逾百分之十尚屬適法，即為不利於上訴
    人之判決，顯屬不當。
(四)上訴人於原審以被上訴人出租給洪清源之鄰近土地亦僅按年息百分之五計算租金
    ，而為主張減少租金之依據，惟原審就此疏未審斷，其判決即屬疏誤，另鄰近土
    地即五魁段五四三之一五號位於相鄰之中山路上，其申報地價為系爭土地之兩倍
    ，但其租金亦僅為起價年息百分之六，迄今未變。
(五)上訴人租用基地自始即依被上訴人要求依公告地價年息百分之五計付租金，嗣被
    上訴人一再以要收回土地為要脅而片面調整租金為公告地價之年息百分之八，上
    訴人因不諳法令，恐因而遭收回土地，因而依其要求自八十三年繳付租金，但因
    經濟景氣逐年下降，營生不易，利用系爭土地建造房屋為營生之獲益亦逐年下降
    ，而不斷請求被上訴人調降租金，均遭拒絕。
(六)系爭土地相鄰之土地租金均為公告地價百分之五，或申報地價之年息百分之五或
    百分之六，此有黃陳金鑾、洪清源及郭英麟等之租金收據、和解筆錄在卷可稽，
    而土地之市價已逐年下降約四成，且土地之公告現值亦已調降百分之二十，足証
    被上訴人要求之租金顯然過高。
三、證據：除援用原審之証據方法外，另提出和解書、和解筆錄及戶籍謄本各一件為
    証。
乙、被上訴人方面：
一、聲明：求為判決上訴駁回。
二、陳述：除與原審判決記載相同者茲予引用外，另稱：
(一)兩造約定系爭土地依公告地價百分之八收取租金，被上訴人向上訴人丙○○每年
    收取之租金十一萬四千七百元，向上訴人乙○○○收取租金九萬四千九百二十四
    元，並未逾越土地法規定之數額。
(二)兩造約定租金數額時，已將「土地價值漲跌之變動」考量在內，今租金數額增加
    ，乃因土地價值上昇所致，兩造約定系爭土地租金之數額，並非約過固定數額，
    而係以公告地價之一定比例計算租金，即預見土地價值之升降，為求公平始如此
    約定，亦即土地價值下降，租金價值自動下降，土地價值上升，租金數額自動上
    升，與民法四百四十二條規定之意旨相同。
(三)兩造約定之租金數額已屬偏低，因系爭土地坐落潮州鎮中心，緊臨圓環，附近有
    郵局、電信局、三家銀行及潮州鎮名產冷熱冰，交通便利，人潮熙來攘往，為潮
    州之金融商業繁榮區，地價年年高昇，並無下降趨勢。
(四)民法第四百四十二條所謂價值之升降，係指租賃物本身之價值於租賃契約成立後
    有升降而言，故承租人主張調降租金，必須比較訂約時與聲請時租賃物之價值，
    若租賃物之價值有降低時，方該當民法第四百四十二條規定之要件，本件系爭租
    賃物之價值，雖於今年七月調低其公告現值，然比較系爭標的物現今之公告現值
    與訂約租約當時之公告現值，並無降低之情事，上訴人之上訴顯無理由。
    理      由
一、本件上訴人起訴主張上訴人丙○○向被上訴人承租坐落屏東縣潮州鎮○○○段二
    六五之三三地號土地，上訴人乙○○○向被上訴人承租坐落屏東縣潮州鎮○○○
    段二六五之二七地號土地，二人並分別於其上建築房屋，居住迄今將近十年之久
    ，雙方之租金乃每年十二月十五日給付一次，往昔均按土地公告地價年息百分之
    八要求上訴人給付租金，然現今上開土地之地價較往昔下降甚多，鄰近土地使用
    及繁榮程度亦不如以往，被上訴人以土地公告地價百分之八給付租金實屬過高，
    爰訴請判決按申報地價百分之四計算調整租金。而被上訴人則以所收取之租金並
    未逾越土地法規定之數額；兩造約定租金數額時，已將「土地價值漲跌之變動」
    考量在內，並非約定固定數額，而係以公告地價之一定比例計算租金，租金之數
    額會隨土地價額之漲跌而調整，並無不公平之情形，且系爭土地坐落潮州鎮中心
    ，兩造約定之租金數額已屬偏低等語資為抗辯。
二、查上訴人主張其等分別向被上訴人承租坐落屏東縣潮州鎮○○○段二六五之三三
    地號及同段二六五之二七地號土地，其租金均按各該土地公告地價年息百分之八
    計算等情，為兩造所不爭執，本件有爭執者係系爭土地價值有無調降，是否有調
    減租金之必要，經審酌如次：
(一)系爭坐落屏東縣潮州鎮○○○段二六五之二七地號及坐落屏東縣潮州鎮○○○段
    二六五之三三地號土地，其公告地價在七十六年間均為一萬三千五百元，至八十
    六年間已持續調昇為二萬零六百元，而公告現值在七十年間均為一萬一千元，持
    續調昇至八十六年為十萬二千元，惟在訴訟進行中公告現值則調降為八萬元等情
    ，有屏東縣潮州地政事務所地價証明書及土地登記簿謄本在卷可稽，故上訴人主
    張系爭土地有調降之情形，即有可採。被上訴人雖辯稱所謂價值之昇降，必須比
    較訂約時與聲請時租賃物之價值云云，惟民法第四百四十二條所謂價值之昇降，
    固指租賃物本身之價值於租賃契約成立後有昇降者而言，惟並非必指以訂約時及
    聲請時之時點作比較，而係租賃物價值有昇降時即得聲請法院增減其租金，被上
    訴人所辯尚非可採。
(二)本件上訴人丙○○與乙○○○向上訴人承租之土地位於屏東縣潮州鎮○○路上，
    緊臨圓環附近，附近有郵局、電信局及潮州名產冷熱冰店，此業經原審勘驗屬實
    ，有勘驗筆錄及照片在卷可稽，故系爭土地屬交通及商業繁榮地區，按城市地方
    房屋之租金，以不超過土地及建築物申報總價年息百分之十為限，土地法第九十
    七條第一項定有明文，而租用基地建築房屋亦準用該條之規定，同法第一百零五
    條亦定有明文，上訴人丙○○所承租之坐落屏東縣潮州鎮○○○段二六五之三三
    地號土地，每年租金為十二萬六千一百九十七元，而上訴人乙○○○承租之坐落
    屏東縣潮州鎮○○○段二六五之二七地號土地，每年租金為十萬零七百八十六元
    ，此為兩造所不爭執，如依前開土地法之規定加以換算，其租金上限分別為十四
    萬三千三百七十六元及十一萬八千六百五十六元，故上訴人承租前揭系爭土地之
    租金尚未逾土地法之上限，揆諸系爭土地之繁榮情形及土地法之規定，尚難認系
    爭土地之租金有違反土地法之情形。又兩造約定系爭土地之租金係按該地之公告
    地價百分之八計算，按未定期限之不動產租賃，如契約當事人約定租金係按租賃
    標的不動產價值之固定比率計算，則所約定之租金係隨不動產價值之昇降而機動
    調整，契約當事人即無再依民法第四百四十二條規定聲請法院調整租金之必要，
    本件兩造既已約定租金係依公告地價百分之八計算，則公告地價調整，租金即隨
    而調整，自無再依民法第四百四十二條規定聲請調整之必要，上訴人雖主張鄰近
    土地之租金有公告地價百分之五，或申報地價之年息百分之五或百分之六云云，
    惟本件即已無民法第四百四十二條之適用，自無須再審酌鄰近土地之租金等情，
    上訴人之主張尚屬無據。
三、綜上，上訴人承租系爭土地之價值雖已調降，惟兩造間約定租金之方式係以土地
    公告地價百分之八作為租金給付之依據，所約定之租金係隨不動產價值之昇降而
    機動調整，自無再依民法第四百四十二條規定聲請法院調整租金之必要，原審為
    上訴人敗訴之判決，尚無不合，上訴意旨指摘原判決為不當，求予廢棄改判，非
    有理由，其上訴應予駁回。
據上論結，本件上訴為無理由，依民事訴訟法第四百三十六條之一第三項、第四百四
十九條第一項、第七十八條，判決如主文。
中      華      民      國    九十      年      十      月      三      日
                                    臺灣屏東地方法院民事第二庭
~B審判長法官  洪有川
~B法      官  王幸華
~B法      官  黃義成
右為正本係照原本作成。
本判決不得上訴。
~B法院書記官  徐建功
中      華      民      國    九十      年      十      月      三      日


司法院資訊處製作；財團法人民間司法改革基金會備份。
